ACORDAO-COMPLETO-2530129

ACÓRDÃO 1617/2022 ATA 10/2022 - SEGUNDA CÂMARA

VISTOS, relatados e discutidos estes autos de recurso de reconsideração interposto em face do Acórdão 8661/2021-TCU-Segunda Câmara, prolatado nos autos desta Tomada de Contas Especial instaurada pelo Fundo Nacional de Desenvolvimento da Educação - FNDE contra o Sr. Guilherme Henrique de Avila, ex-prefeito de Barretos/SP (gestão 2013 a 2016 e 2017 a 2020) , em face da omissão no dever de prestar contas dos recursos recebidos por força do Programa Nacional de Inclusão de Jovens - Projovem Urbano, no exercício de 2016.
ACORDAM os Ministros do Tribunal de Contas da União, reunidos em sessão da 2ª Câmara, ante as razões expostas pelo Relator em:
9.1. com fundamento nos artigos 32, inciso I, e 33 da Lei 8.443/92 (Lei Orgânica do TCU) combinado com o artigo 285 do Regimento Interno deste Tribunal, conhecer do recurso de reconsideração interposto pelo responsável para, no mérito, negar-lhe provimento.
9.2. dar ciência desta deliberação ao recorrente, ao FNDE e ao Procurador-Chefe da Procuradoria da República no Estado de São Paulo.
9.3. arquivar os presentes autos.

Recurso de reconsideração interposto pelo Sr. Guilherme Henrique de Ávila, ex-Prefeito do Município de Barretos/SP, contra o Acórdão 8.661/2021-TCU-2ª Câmara (peça 99), da relatoria do Ministro-Substituto Marcos Bemquerer Costa.

Segunda Câmara

Prefeitura Municipal de Barretos - SP.

3. Interessados/Responsáveis/Recorrentes:
3.1. Interessado: Fundo Nacional de Desenvolvimento da Educação (00.378.257/0001-81).
3.2. Responsável: Guilherme Henrique de Avila (XXX.983.578-XX).
3.3. Recorrente: Guilherme Henrique de Avila (XXX.983.578-XX).

13.1. Ministros presentes: Bruno Dantas (Presidente), Augusto Nardes, Aroldo Cedraz e Antonio Anastasia (Relator).

ANTONIO ANASTASIA

Transcreve, na íntegra, a instrução lavrada no âmbito da Serur, com a qual se manifestaram de acordo o seu dirigente e o Ministério Público junto ao TCU, representado pelo Procurador Marinus Eduardo De Vries Marsico (peças 122-124) .
INTRODUÇÃO
1.	Em exame recurso de reconsideração (peça 103) , formulado pelo Sr. Guilherme Henrique de Ávila, ex-Prefeito do Município de Barretos/SP, contra o Acórdão 8661/2021-TCU-Segunda Câmara (peça 99) , da relatoria do Ministro-Substituto Marcos Bemquerer Costa, proferido nos seguintes termos:
"ACORDAM os Ministros do Tribunal de Contas da União, reunidos em sessão da 2ª Câmara, ante as razões expostas pelo Relator em: 
9.1. com fundamento nos arts. 1º, inciso I, 16, inciso III, alínea b, 19, parágrafo único, 23, inciso III, e 58, inciso I, da Lei n. 8.443/1992, julgar irregulares as contas do Sr. Guilherme Henrique de Avila e aplicar-lhe a multa no valor de R$ 30.000,00 (trinta mil reais) , fixando o prazo de 15 (quinze) dias, a contar da notificação, para que comprove, perante o Tribunal (art. 214, inciso III, alínea a, do Regimento Interno/TCU) , o recolhimento da dívida ao Tesouro Nacional, atualizada monetariamente desde a data do presente Acórdão até a data do efetivo recolhimento, se for paga após o vencimento, na forma da legislação em vigor; 
9.2. autorizar, caso requerido, com base no art. 26 da Lei 8.443/1992, o parcelamento da dívida em até 36 (trinta e seis) parcelas mensais e sucessivas, atualizadas monetariamente, esclarecendo ao responsável que a falta de pagamento de qualquer parcela importará no vencimento antecipado do saldo devedor, sem prejuízo das demais medidas legais; 
9.3. autorizar, desde logo, a cobrança judicial da dívida, nos termos do art. 28, inciso II, da Lei 8.443/1992, caso não atendida a notificação;
 	9.4. enviar cópia deste Acórdão à Procuradoria da República no Estado de São Paulo, nos termos do art. 209, § 7º, do Regimento Interno do TCU, bem como ao Fundo Nacional de Desenvolvimento da Educação, para ciência." 
HISTÓRICO 
2.	Trata-se de tomada de contas especial (TCE) instaurada pelo Fundo Nacional de Desenvolvimento da Educação (FNDE) , em desfavor de Guilherme Henrique de Ávila (gestões 2013-2016 e 2017-2020) , tendo em vista a omissão no dever de prestar contas dos recursos recebidos por força do Programa Nacional de Inclusão de Jovens (Projovem) , da ordem de R$ 403.027,20, no exercício de 2016, cujo prazo de comprovação encerrou-se em 30/9/2017 (peça 14. p. 2) .
3.	O responsável foi devidamente notificado pelo órgão repassador. Diante da ausência de justificativas/documentos suficientes para afastar a irregularidade e da não devolução dos recursos, o Relatório do Tomador de Contas imputou responsabilidade sobre a totalidade dos recursos repassados (peça 14) .
4.  	No âmbito deste Tribunal, após citado, o ex-gestor apresentou defesa, acompanhada de documentação probante (peças 31/37) , a qual foi remetida em diligência à análise do FNDE (peça 44) .
5.	Em que pese posição contrária do órgão repassador (peças 69/70) , da Secex-TCE (peças 95/96) e do Ministério Público junto ao Tribunal de Contas da União (peça 98) , o Relator afastou a imputação do débito, quantificado nesta Corte em cerca de 87% dos valores transferidos, tendo em vista que (peça 100) :
a) " ... o parâmetro utilizado na Nota técnica 17/2020 (peça 69) para fundamentar a reprovação das despesas, tomando como base a média de frequência de apenas 13%, embora esteja associada à aferição da eficácia do Projovem Urbano, não encontra respaldo nos normativos e no termo de adesão constante da Resolução/CD/FNDE 8/2014" (p. 2) ;
b) "... não há uma correlação direta e proporcional entre a diminuição na quantidade de alunos atendidos e a redução dos gastos, de tal forma que a apuração desse dano não é tão simples e requer uma análise detalhada da composição de cada item de custo para alteração apenas da parcela variável, conforme a quantidade de alunos participantes, tendo em vista que há um custo fixo, o qual não vai ser impactado por uma posterior evasão escolar." (p. 3) ;
c) "... em situações de difícil quantificação do dano, apesar de efetivamente terem ocorrido falhas na execução de programa de governo que sinalizam a ocorrência de prejuízo, o Tribunal tem decidido pela irregularidade das contas do responsável, com a imposição de multa, porém sem condená-lo ao pagamento de débito." (p. 5) .
6.	Diante desse entendimento, as presentes contas foram julgadas irregulares, com a cominação da multa prevista no 58, inciso I, da Lei n. 8.443/1992, porquanto o responsável não logrou êxito em justificar a intempestividade de apresentação da documentação probante (peça 99) . 
7. 	Inconformado, o Sr. Guilherme Henrique de Ávila interpõe recurso de reconsideração (peça 103) , por meio do qual pleiteia o julgamento pela regularidade das contas, o reconhecimento da boa-fé e a isenção de qualquer sanção de ordem financeira.
EXAME DE ADMISSIBILIDADE
8.	Reitera-se a análise preliminar de admissibilidade, promovida pela Serur (peças 110/11)  e acatada pelo Exmo. Relator, Raimundo Carreiro (peça 114) , no sentido do conhecimento do recurso e da suspensão dos efeitos dos itens 9.1 e 9.3 do Acórdão condenatório, com base nos artigos 32, inciso I, e 33 da Lei 8.443/1992.
EXAME DE MÉRITO
9.	Delimitação
9.1	Constitui objeto deste recurso de reconsideração examinar:
a) se foram observados prejuízos e irregularidades na execução do programa;
b) se houve intempestividade na prestação de contas;
c) se ocorreu prescrição.
10. 	Das razões de defesa
Da inexistência de prejuízos e irregularidades na execução do programa  (peça 103, p. 2/5) 
11.	Alega o ex-Prefeito que o julgamento das contas pela irregularidade e a imputação de multa somente seriam cabíveis em caso de terem ocorrido problemas na execução do programa de governo que sinalizassem a ocorrência de prejuízo, o que não se observou na hipótese em apreço.
12.	Objeta que não cometeu qualquer falha na execução do programa, porque foram empreendidos todos os esforços para que houvesse êxito na consecução do projeto, nada obstante a baixa adesão dos alunos, tendo em vista o desinteresse provocado pelo atraso no pagamento da bolsa auxílio de R$100,00 pelo governo federal.
13.	Obtempera que as notas técnicas exaradas pelo FNDE (n. 17/2020/COEJA/DPD/SEB/SEB e n. 1890224/2020/DAESP/COPRA/CGAPC/DIFIN) não apontaram qualquer irregularidade nas prestações de contas apresentadas, salvo o não atingimento da meta do programa, que, ressalta-se, foge por completo ao controle do administrador municipal, e não indicaram impropriedade de ordem financeira, tais como despesas indevidas ou injustificadas, ou até mesmo inconsistência na aplicação dos recursos.
14.	Assinala não haver o que se falar em cumprimento parcial da meta, em sede do gasto total dos recursos, ou em eventuais prejuízos decorrentes da execução do programa, porquanto os recursos não utilizados foram devolvidos, com a devida atualização, já que o emprego dos valores se deu de forma parcial, face ao menor número de adesões ao programa
Análise
15.	De plano, insta salientar que a sanção ora imposta independe da constatação da inexistência de prejuízos e irregularidades na execução do programa, uma vez que decorreu exclusivamente da intempestividade na prestação de contas, desacompanhada da devida justificativa, pelo que se depreende do excerto da deliberação condenatória, abaixo reproduzido (peça 100) :
"27.		Por fim, observo que o Sr. Guilherme Henrique de Avila atuou como Prefeito do Município de Barretos/SP em duas gestões consecutivas (2013 a 2016 e 2017 a 2020) , tendo ficado responsável tanto pela execução dos recursos provenientes do Projovem Urbano, quanto pela apresentação da respectiva prestação de contas (prazo encerrado em 30/09/2017) . 
28.		Cumpre destacar que a imposição de prestar contas para aqueles que recebem verbas federais é uma obrigação que deriva do ordenamento jurídico, especialmente do art. 70, parágrafo único, da Constituição Federal.
29.		Frise-se bem que o adiamento na prestação das contas só pode ser consentido em hipóteses excepcionais em que houver razões aceitáveis que legitimem a impossibilidade de apresentá-la no prazo previsto. No caso dos autos, conforme apontado pela unidade especializada, o ex-prefeito não logrou justificar o não cumprimento do prazo para apresentação da prestação de contas do Projovem Urbano/2016. 
30.		Diante desse contexto, entendo que a irregularidade associada à apresentação intempestiva das contas, sem a devida justificativa, também deve ser ponderada na dosimetria da sanção a ser aplicada ao Sr. Guilherme Henrique de Avila." (grifos acrescidos) 
15.1	Com efeito, não releva aqui discutir acerca (i) dos problemas ou falhas de execução, (ii) do não alcance ou atingimento parcial de metas e (iii) da ausência de irregularidades na aplicação dos recursos, pois tais aspectos não se vinculam à aplicação da multa ou ao julgamento das contas pela irregularidade, ocorridos neste feito, de modo que as atenções devem ser voltadas ao exame do próximo tópico. 
Da intempestividade na prestação de contas  (peça 103, p.5/8) 
16.	Assevera o recorrente que, embora tenha havido atraso, devidamente justificado, foi apresentada a prestação de contas nesta Tomada de Contas Especial, permitindo-se o reconhecimento de sua boa-fé e a regular análise e decisão por esta Corte.
17.	Insiste que não há como concluir que o atraso na apresentação das contas, devidamente justificado, foi irregular, caracterizou omissão ou se deu por ato e vontade em omitir-se, pois acreditou que o pessoal técnico responsável tinha utilizado ferramenta correta para prestar contas e que seria suficiente a alimentação promovida pelo sistema SIMEC, cujo acesso é realizado pelo FNDE.
18.	Sustenta que, depois de ciente da instauração da Tomada de Contas Especial, providenciou o envio da prestação de contas, demonstrando que procedeu à utilização dos recursos recebidos na execução do programa, em conformidade com o plano de implementação, bem como que devolveu os recursos não utilizados.
19. 	Arremata que o motivo para o julgamento das contas pela irregularidade é a "omissão no dever de prestar contas", e não o apenas o atraso quanto ao cumprimento desta obrigação, em consonância com o disposto no inc. III, do art. 16, da Lei 8.443/1992.
Análise
20. 	Independentemente ou não de ter ocorrido dolo na omissão, é bom desde já pontuar que a violação do dever constitucional de prestar contas (art. 70, parágrafo único da Constituição Federal) , além de ensejar o julgamento pela irregularidade desta TCE (art. 16, inc. III, alínea "a" da Lei 8.443/92) , no âmbito infraconstitucional, constitui infração penal prevista no art. 1º, inciso VII, do Decreto-Lei 201/67:
"Art. 1º. São crimes de responsabilidade dos prefeitos municipais, sujeito ao julgamento do Poder Judiciário, independentemente do pronunciamento da Câmara de Vereadores: (...) 
VII - deixar de prestar contas no devido tempo, ao órgão competente, da aplicação de recursos, empréstimos, subvenções ou auxílios internos e externos, recebidos a qualquer título."
20.1	Dada a gravidade da inação, o dever de cuidado do Administrador público deveria ter sido exercitado de modo a certificar-se de que o órgão repassador recebeu a comprovação que alega ter sido encaminhada, ainda que por via inadequada.
21.	A par dessa realidade, nota-se que, além de não justificar a omissão da apresentação das contas na fase interna desta TCE, o ex-Prefeito, ao pleitear a sua absolvição, parece desconhecer que a jurisprudência desta Corte se assenta no sentido de que a apresentação intempestiva de documentação, ainda que comprove a boa e regular aplicação dos recursos federais, elide o débito, mas não afasta a omissão inicial do gestor, ensejando a irregularidade das contas com a aplicação de multa ao responsável (Acórdão 4838/2017-TCU-Segunda Câmara-Relator Marcos Bemquerer) .
21.1	Destarte, se mostra indevida a interpretação do disposto no inc. III, do art. 16, da Lei 8.443/1992, uma vez que o atraso da entrega não descaracteriza a omissão inicial, implicando a incidência do mencionado dispositivo legal. 
21.2	Isso posto, certo é que não socorre ao implicado o fato de ter encaminhado a documentação probante, na fase externa da TCE, porquanto o descumprimento do prazo pactuado somente pode ser acolhido quando presentes situações excepcionalíssimas, aqui não configuradas, como por exemplo a convergência de motivos de força maior. 
21.3	Ademais, não se pode reconhecer a boa-fé do recorrente, porquanto, segundo o Acórdão 13732/2019-TCU-Primeira Câmara, Relator: Walton Alencar Rodrigues, "No âmbito do TCU, é considerado de boa-fé o responsável que, embora tenha concorrido para o dano ao erário ou outra irregularidade, seguiu as normas pertinentes, os preceitos e os princípios do direito. A análise, portanto, é feita sob o ponto de vista objetivo, sem que seja necessária a comprovação de má-fé (dolo) , mas apenas da ausência de boa-fé objetiva."
22. 	Sendo assim, diante do desatendimento das normas afins e da insuficiência das justificativas apresentadas, necessário se faz rejeitá-las.
Da verificação da possível ocorrência de prescrição
23.	 A não ocorrência da prescrição está bem caracterizada nos autos, seja pelo regime do Código Civil (Acórdão 1441/2016-TCU-Plenário) , seja pelo critério da Lei 9.873/1999 (MS 32.201) , ante o interregno inferior a três anos entre os possíveis termos finais (data do despacho que ordenou a citação - 20/2/2019, peças 21/23; e data da edição do Acórdão 8661/2021-TCU-Segunda Câmara, em 6/7/2021) e inicial de contagem (dia seguinte ao prazo final para a apresentação da prestação de contas - 1/10/2017  - peça 14, p. 2) .
24. 	Ante todo o exposto, mister se faz conhecer o presente recurso para, no mérito, negar-lhe provimento.
CONCLUSÃO
25. 	Das análises anteriores, conclui-se que:
a) as razões recursais aduzidas pelo recorrente revelaram-se insuficientes para elidir as evidências que sustentam a sua condenação, em face da omissão no dever de prestar contas dos recursos recebidos por força do Programa Nacional de Inclusão de Jovens (Projovem) , no exercício de 2016;
b) não ocorreu prescrição, seja pelo regime do Código Civil (Acórdão 1441/2016-TCU-Plenário) , seja pelo critério da Lei 9.873/1999 (MS 32.201) .
25.1	Com efeito, propor-se-á o conhecimento deste apelo, para, no mérito, negar-lhe provimento.
PROPOSTA DE ENCAMINHAMENTO
26.	Diante do exposto, submete-se à consideração superior este exame do recurso de reconsideração, interposto pelo Sr. Guilherme Henrique de Ávila, ex-Prefeito do Município de Barretos/SP, contra o Acórdão 8661/2021-TCU-Segunda Câmara (Peça 99) , propondo-se, com fundamento nos artigos 32, inciso I, e 33, da Lei 8.443/92, c/c o artigo 285 do RI/TCU:
a) conhecer do recurso e, no mérito, negar-lhe provimento. 
b) dar ciência da deliberação que vier a ser proferida ao recorrente, ao FNDE e ao Procurador-Chefe da Procuradoria da República no Estado de São Paulo.
	É o relatório.

Kelita Priscila Ribeiro dos Santos (301.128/OAB-SP), Nestor Leonel de Souza Neto (358.378/OAB-SP) e outros, representando Guilherme Henrique de Avila.

Procurador Marinus Eduardo De Vries Marsico.

RECURSO DE RECONSIDERAÇÃO EM TOMADA DE CONTAS ESPECIAL EM FACE DE ACÓRDÃO QUE JULGOU IRREGULARES AS CONTAS DO RECORRENTE E LHE APLICOU MULTA EM VIRTUDE DA SUA OMISSÃO NO DEVER DE PRESTAR CONTAS. APRESENTAÇÃO POSTERIOR DAS CONTAS QUE ELIDIU O DÉBITO, MAS NÃO JUSTIFICOU A OMISSÃO. NÃO OCORRÊNCIA DA PRESCRIÇÃO. CONHECIMENTO. NÃO PROVIMENTO. CIÊNCIA. ARQUIVAMENTO.

TOMADA DE CONTAS ESPECIAL (TCE)

Secretaria de Recursos (Serur); Secretaria de Controle Externo de Tomada de Contas Especial (SecexTCE).

Em exame recurso de reconsideração (peça 103) , formulado pelo Sr. Guilherme Henrique de Ávila, ex-Prefeito do Município de Barretos/SP, contra o Acórdão 8661/2021-TCU-Segunda Câmara (peça 99) , da relatoria do Ministro-Substituto Marcos Bemquerer Costa, prolatado nos autos desta tomada de contas especial (TCE) instaurada pelo Fundo Nacional de Desenvolvimento da Educação (FNDE) , em desfavor de Guilherme Henrique de Ávila (gestões 2013-2016 e 2017-2020) , tendo em vista a omissão no dever de prestar contas dos recursos recebidos por força do Programa Nacional de Inclusão de Jovens (Projovem) , da ordem de R$ 403.027,20, no exercício de 2016, cujo prazo de comprovação encerrou-se em 30/9/2017 (peça 14. p. 2) .
Por meio do referido acórdão recorrido, o TCU julgou irregulares as contas do ora recorrente e lhe aplicou multa, em virtude da sua omissão no dever de prestar contas, mas não o condenou à reparação de dano ao erário, tendo em vista que, nas palavras do relator, "em situações de difícil quantificação do dano, apesar de efetivamente terem ocorrido falhas na execução de programa de governo que sinalizam a ocorrência de prejuízo, o Tribunal tem decidido pela irregularidade das contas do responsável, com a imposição de multa, porém sem condená-lo ao pagamento de débito".
Analisada a matéria, a Serur, em pareceres uniformes, propôs o conhecimento do recurso de reconsideração, mas o seu não provimento (peças 122-123) , com o que se manifestou de acordo o Ministério Público junto ao TCU, representado pelo Procurador Marinus Eduardo De Vries Marsico (peça 124) .
Acolho os pareceres emitidos nos autos pelos seus próprios fundamentos, motivo pelo qual os adoto como razões de decidir, sem prejuízo das seguintes considerações.
O responsável reitera, em seu recurso, os mesmos argumentos que já havia apresentado quando de sua defesa em resposta à audiência feita por esta Corte de Contas, no sentido de que teria havido um erro de lançamento, mas que todos os dados foram inseridos no sistema e validados pelo Ministério da Educação (peça 31) .
Não há, porém, como acolher essa alegação, pois colho da instrução da SecexTCE que analisou a defesa do responsável a seguinte passagem (peça 44) :
Em consulta ao Sistema de Gestão de Prestação de Contas - SIGPC (peça 43) , verificase que os repasses referentes ao Projovem/2016 encontram-se ainda inadimplentes, o que significa dizer que o responsável não apresentou a suposta prestação de contas ao FNDE. 
Portanto, a própria unidade técnica deste Tribuna constatou a ausência da prestação de contas, o que caracteriza a omissão, para a qual o responsável não apresentou justificativa, como bem analisou o voto condutor do acórdão recorrido do qual destaco o seguinte trecho:
27.	Por fim, observo que o Sr. Guilherme Henrique de Avila atuou como Prefeito do Município de Barretos/SP em duas gestões consecutivas (2013 a 2016 e 2017 a 2020) , tendo ficado responsável tanto pela execução dos recursos provenientes do Projovem Urbano, quanto pela apresentação da respectiva prestação de contas (prazo encerrado em 30/09/2017) . 
28.	Cumpre destacar que a imposição de prestar contas para aqueles que recebem verbas federais é uma obrigação que deriva do ordenamento jurídico, especialmente do art. 70, parágrafo único, da Constituição Federal.
29.	Frise-se bem que o adiamento na prestação das contas só pode ser consentido em hipóteses excepcionais em que houver razões aceitáveis que legitimem a impossibilidade de apresentá-la no prazo previsto. No caso dos autos, conforme apontado pela unidade especializada, o ex-prefeito não logrou justificar o não cumprimento do prazo para apresentação da prestação de contas do Projovem Urbano/2016. 
30.	Diante desse contexto, entendo que a irregularidade associada à apresentação intempestiva das contas, sem a devida justificativa, também deve ser ponderada na dosimetria da sanção a ser aplicada ao Sr. Guilherme Henrique de Avila.
Como se vê, a deliberação recorrida está devidamente fundamentada e alinhada ao que dispõe sobre o assunto o §4º do art. 209 do Regimento Interno do TCU, com a seguinte redação:
§ 4º Citado o responsável pela omissão de que trata o inciso I, bem como instado a justificar essa omissão, a apresentação posterior das contas, sem justificativa para a falta, não elidirá a respectiva irregularidade, podendo o débito ser afastado caso a documentação comprobatória das despesas esteja de acordo com as normas legais e regulamentares e demonstre a boa e regular aplicação dos recursos, sem prejuízo de aplicação da multa prevista no inciso I do art. 268.
Desse modo, considerando que o responsável não logrou justificar a omissão no dever de prestar contas, não há como acolher o seu recurso. 
Por fim, como bem observado pela Serur, não ocorreu a prescrição da pretensão punitiva, seja pelo regime do Código Civil (Acórdão 1441/2016-TCU-Plenário) , seja pelo critério da Lei 9.873/1999 adotado pelo STF (MS 32.201) , ante o interregno inferior a três anos entre os possíveis termos finais (data do despacho que ordenou a citação - 20/2/2019, peças 21/23; e data da edição do Acórdão 8661/2021-TCU-Segunda Câmara, em 6/7/2021) e inicial de contagem (dia seguinte ao prazo final para a apresentação da prestação de contas - 1/10/2017  - peça 14, p. 2) .
Em face do exposto, voto por que o Tribunal adote a deliberação que ora submeto à apreciação da Segunda Câmara.
TCU, Sala das Sessões, em 12 de abril de 2022.
ANTONIO ANASTASIA 
Relator